【裁判字號】    92,上訴,488
【裁判日期】    920716
【裁判案由】    誣告
【裁判全文】
臺灣高等法院臺南分院刑事判決      九十二年度上訴字第四八八號  Ａ
      上  訴  人  臺灣雲林地方法院檢察署檢察官
      被      告  施  添  發
      指定辯護人  本院公設辯護人  乙  ○  ○
右上訴人因被告誣告案件，不服臺灣雲林地方法院九十一年度訴字第二一三號中華民
國九十二年三月二十日第一審判決（起訴案號：臺灣雲林地方法院檢察署九十一年度
偵字第七二七號），提起上訴，本院判決如左：
      主      文
上訴駁回。
      理      由
一、公訴意旨略以：被告施添發於民國（下同）八十六年七月四日零時許，在雲林縣
    林內鄉○○路○段十之四號「香好羊肉店」內，與店內不詳姓名年籍之二名客人
    發生口角衝突，遭該二名客人持酒瓶、椅子砸傷，致其受有左額血腫一二×一二
    ｘ０．五公分、右額擦傷一二×一二公分、右肩裂傷一六×二×三公分併三角肌
    裂傷、右側肩胛裂傷一八×二×二公分、右肘裂傷一二×二×三公分併肱三頭肌
    裂傷、右掌裂傷一二×一×一公分，被告受傷後，仍欲駕駛車號ＰＱ－五九七二
    號自小客車衝撞該二名客人，然卻撞上旁邊的圍牆，因此昏倒，經警接獲報案後
    ，才將被告送醫急救，詎被告竟意圖使丙○○受刑事處分，而於八十六年十月十
    五日上午十一時四十五分許，至雲林縣斗六分局林內分駐所，虛構事實向該分駐
    所戴郡國警員告訴稱：丙○○於八十六年七月四日凌晨零時許，夥同不詳姓名年
    籍之二、三名成年男子，基於共同犯意之聯絡，分持開山刀、酒瓶、磚塊、鐵棍
    等物毆打砍傷他，並對丙○○提出殺人未遂之告訴。嗣經臺灣雲林地方法院檢察
    署以八十六年度偵字第五０九０號對丙○○為不起訴處分。被告不服聲請再議，
    經臺灣雲林地方法院檢察署檢察官以八十七年度偵續字第四號對丙○○傷害犯行
    提起公訴，經原審以八十七年度易字第三０一號判處丙○○共同傷害人之身體，
    處有期徒刑一年，並經本院駁回上訴確定在案。惟上開判決所憑之證人曾明揚的
    證言，已證明係虛偽，曾明揚並因偽證罪被本院以八十九年度訴字第一七九號判
    處有期徒刑五月確定在案。可見被告係虛構事實誣告丙○○涉有共同傷害犯行，
    因認被告涉有刑法第一百六十九條第一項之誣告罪嫌。
二、按犯罪事實應依證據認定之，無證據不得推定其犯罪事實，不能證明被告犯罪者
    ，應諭知無罪之判決，刑事訴訟法第一百五十四條、第三百零一條第一項分別定
    有明文。又犯罪事實之認定，應憑真實之證據，倘證據是否真實尚欠明確，自難
    以擬制推測之方法，為其判斷之基礎。且認定被告犯罪事實之證據係指足以認定
    被告確有犯罪行為之積極證據資料而言，該項證據自須適合於被告犯罪事實之認
    定，始得採為斷罪資料。故刑事訴訟上之證明資料，無論其為直接或間接證據，
    均須達於通常一般人均不致有所懷疑，而得確信為真實之程度，始得據為有罪之
    認定，若關於被告是否犯罪之證明未能達此程度，而有合理懷疑之存在，致使無
    從形成有罪之確信，根據罪證有疑，利於被告之證據法則，即不得據為不利被告
    之認定（最高法院五十三年台上字第六五六號、二十九年上字第三一０五號、七
    十六年台上字第四九八六號及三十二年上字第六七號判例參照）。
三、次按刑法上誣告罪之成立，在主觀方面，固須申告者有使人受刑事或懲戒處分之
    意思，在客觀方面，尤須所虛構之事實足使被誣告人有受刑事或懲戒處分之危險
    ；又刑法第一百八十條第一項（舊條文）之誣告罪，以意圖他人受刑事或懲戒處
    分，向該管公務員誣告為構成要件，故該項犯罪，不特須指出其具體事實，足以
    使人受刑事或懲戒處分，且須明知其為虛偽，具有故意構陷之情形始能成立（最
    高法院二十年上字第一七００號、二十二年上字第三三六八號參照）。是誣告罪
    之成立以意圖他人受刑事處分或懲戒處分，而為虛偽之告訴、告發或報告者為要
    件。換言之，誣告罪必須告訴人有誣指虛構之犯罪事實，始能構成。
四、本件公訴人認被告涉犯刑法第一百六十九條第一項之誣告罪嫌，無非係以本院八
    十九年度訴字第一七九號判決認定證人曾明揚係偽證，且曾明揚曾表示係被告要
    他出面作偽證。又甲○○事後證稱當日係目睹丙○○在勸架，並未毆打被告，及
    丙○○與陳文華在相關案件審理中，均陳述係上開羊肉店內的客人與被告發生爭
    執、毆打情事為其主要論據。訊據被告堅決否認有右揭誣告犯行，辯稱：於前揭
    時、地，丙○○確實夥同其他人，持開山刀、酒瓶、磚塊、鐵條等物毆傷伊及毀
    損伊汽車，曾明揚是因為替他抱不平才願意出面作證，他並不知道當時曾明揚未
    在場目睹。甲○○後來因為與他發生嫌隙，才不肯說出實情，謊稱丙○○當時係
    勸架等語。
五、經查：
  (一)丙○○被訴傷害本件被告施添發乙案，經臺灣雲林地方法院檢察署檢察官以八十
    七年度偵續字第四號提起公訴，原審以八十七年度易字第三０一號判處丙○○共
    同傷害人之身體，處有期徒刑一年，並經本院駁回上訴確定在案，有前開起訴書
    及判決書在卷可參。是丙○○因傷害被告施添發，經被告對其提起告訴，而受法
    院判處傷害罪刑確定之事實，應堪認定。
  (二)前開丙○○被判處傷害罪刑確定之判決，固曾以證人曾明揚的證言為其論據之一
    ，而曾明揚的證言已被證明係虛偽，並經原審以八十九年度訴字第一七九號判處
    曾明揚偽證罪有期徒刑五月確定在案的事實，亦有上開判決在卷可證。曾明揚雖
    證述前開傷害事實發生時，他不在現場，是被告要他出面作證，惟曾明揚亦數次
    證稱：「．．．後來我打電話到施添發的店裏，知道他住院，我到醫院去看他，
    他告訴我他去收貨款時被打的。我心裏替他抱不平，所以告訴他我願意替他作證
    。」（見原審八十九年度訴字第一七九號卷第三七頁）、「因為我實在是看不過
    去，他們這麼多人打一個人，才會出來作證。我到醫院去看施添發，看到他全身
    是傷，他也告訴我他受傷的經過，才自願替他出庭作證。」（見原審八十九年度
    訴字第一七九號卷第四二頁）、「我朋友施添發真的是被丙○○殺傷，我是因為
    看不過去才會作證。」（見原審八十九年度訴字第一七九號卷第五六頁）。是曾
    明揚偽證的事實雖可認定，但曾明揚未在場目睹傷害事實經過，卻替被告作證，
    其出面作證的原因不一，是否曾明揚所供為打抱不平而主動出庭作證，固不一而
    足。惟亦無法排除被告將事實經過告知曾明揚，以致曾明揚為被告抱不平，才自
    願出面替被告作證。故曾明揚之作偽證未必即可遽為認定被告有虛構誣告之犯行
    。因此，從曾明揚偽證的事實，尚難印證被告必定有誣告的犯行。
  (三)證人甲○○於原審審理前歷次作證的內容不一，分別為：「．．．看到被告與丙
    ○○在吵架，印象中裏面還有二名客人，那二名客人有無吵架，我不知道，後來
    看到丙○○、被告及另二、三個人在打架．．．」（見八十七年度偵續字第四號
    卷第四四頁）、「（有無說看到被告與丙○○打架？）我只看到丙○○拉人沒打
    架，是拉拉扯扯。」（見八十七年度易字第三０一號卷第一八頁）、「施添發與
    酒客發生爭執。丙○○在勸架，拉開酒客。」（見八十七年度上易字第一四八三
    號）。是證人甲○○前後證詞，究竟何者可信，已非無疑。惟證人甲○○於原審
    審理中經交互詰問後證稱：「（你於八十七年度偵續字第四號證稱：『我當時從
    該處經過，後來看到丙○○、施添發與另外二、三個人在打架』，此部分是否實
    在？）實在。」（見原審卷第一０六頁反面）、「（為何前後證詞不同？並當庭
    提示八十七年度偵續字第四號卷、八十七年度易字第三０一號卷、八十七年度上
    易字第一四八三號卷）第一次我不想當證人，後來又稱我那次我講什麼我忘記（
    法官當庭提示八十七年度偵續字第四號卷喚起證人記憶，證人後來停頓很久未答
    ）。因為我每次傳來我都模模糊糊，時間已經過很久，所以不清楚。」、「（是
    否指第一次所述的證詞是最清楚？）應該是第一次最清楚。」（見原審卷第一０
    九頁）。綜上，證人甲○○既然證述第一次作證時，因為距離案發時間最近，記
    憶最清楚，自應以其第一次所為之證詞（即八十七年度偵續字第四號中所為之證
    詞）最為可信。而本院於八十七年度上易字第一四八三號判決中亦認定以甲○○
    於八十七年度偵續字第四號中所為之證言為可採，而其後改稱係被告施添發與酒
    客發生爭執，顯係事後串證之詞，不足採信，有前開判決在卷可佐。是證人甲○
    ○既於八十七年度偵續字第四號偵查中明確證稱看到丙○○與被告打架，已如前
    述，此外，尚有被告當時受傷之驗傷診斷書（致傷原因及其兇器種類欄內載明為
    利器割傷，見上開八十七年度偵續字第四號卷第十一頁）、相片等可據，衡情被
    告遭人傷害並非輕微，尤非烏有虛妄之事。因此，被告對丙○○提起傷害告訴，
    即非全然無據，而非屬虛偽的告訴。
  (四)被告供稱遭丙○○毆傷，有驗傷診斷書乙紙在卷可參，且被告歷次供稱係遭丙○
    ○持開山刀砍傷。亦經診斷醫師即元吉醫院外科醫師林宏嵩函覆：「推論傷口不
    是破碎的酒瓶所傷是刀子所傷。甚至為長刀刃的刀子所造成。」（見原審卷第八
    七頁）有元吉醫院林宏嵩醫師函乙紙暨被告病歷在卷可憑。由此可知，上開函覆
    內容表示被告遭長刀刃砍傷的事實，核與被告歷次所供大致相符。反觀，丙○○
    、陳文華於相關案件中所為之陳述均未提到被告係遭長刀砍傷，而以丙○○、陳
    文華均係在場目睹整件案發經過情形之人，長刀刃在客觀上又屬極容易注意之物
    ，何以丙○○、陳文華之證詞，均未述及被告施添發遭人持刀砍傷的情形。是丙
    ○○、陳文華所述，尚有隱情，而有瑕疵，尚難憑採。且本院於八十七年度上易
    字第一四八三號判決中亦認定丙○○空言辯解及陳文華係迴護之詞，均不足採信
    。
六、綜上所述，被告對於丙○○提出告訴之內容既非出於憑空捏造，亦非虛構誣指犯
    罪事實，是被告所為與刑法之誣告罪之構成要件尚屬有間。此外，復查無其他積
    極事證足以證明被告確有被訴之誣告犯行，原審以被告之犯行不能證明，諭知被
    告無罪，本院經核並無不合，檢察官認被告受傷後，仍欲駕駛汽車衝撞該二名客
    人，卻撞上圍牆，因此昏倒，經警送醫獲救，嗣竟虛構烏有之事實，向警員誣告
    ；又證人曾明陽已自承伊當天並未在場，是被告叫他出庭作證，證人甲○○亦曾
    改口稱丙○○係出面勸架，沒打架，是拉拉扯扯，甲○○之供詞為誘導訊問之結
    果；又所謂開山刀並未在香好羊肉店處扣案，甲○○並未目睹丙○○動手打被告
    ，反而親眼見到被告與姓名不詳之酒客發生鬥毆；倘如被告所述係分持凶器之七
    名男子圍毆被告，被告所受之傷尚係輕微之裂傷，被告尚能全身而退，被告未當
    場倒臥血泊之中，應係被告說謊虛構云云，僅係重為爭執原審依職權調查認定之
    事，並未舉出確證以實其說，為無理由，應予駁回。
據上論結，應依刑事訴訟法第三百六十八條，判決如主文。
本案經檢察官羅清溪到庭執行職務。
中    華    民    國      九十二      年      七      月      十六      日
                                  臺灣高等法院臺南分院刑事第二庭
                                      審判長法官  黃    崑    宗
                                            法官  葉    居    正
                                            法官  莊    俊    華
右正本證明與原本無異。
檢察官如不服本判決，應於判決送達後十日內向本院提出上訴書。
                                      法院書記官  廖    明    娟
中    華    民    國      九十二      年      七      月      二十一    日


司法院資訊處製作；財團法人民間司法改革基金會備份。
